【裁判字號】    88,上訴,2621
【裁判日期】    890111
【裁判案由】    懲治盜匪條例等
【裁判全文】
臺灣高等法院刑事判決                          八十八年度上訴字第二六二一號
    上  訴  人  臺灣板橋地方法院檢察署檢察官
    被      告  庚○○
    選任辯護人  林長泉
                徐光佑
    被      告  丙○○
                丁○○
                戊○○
    右二人共同
    指定辯護人  乙○○
右上訴人因被告懲治盜匪條例等案件，不服臺灣板橋地方法院八十七年度訴字第五五
一號，中華民國八十八年三月十二日第一審判決（起訴案號：臺灣板橋地方法院檢察
署八十六年度偵字第八四七八號）提起上訴，本院判決如左：
    主  文
原判決撤銷。
庚○○、丁○○共同意圖為自己不法所有，以強暴、脅迫致使不能抗拒而使人交付財
物，庚○○處有期徒刑柒年陸月，丁○○處有期徒刑柒年貳月，菜刀壹把沒收。
戊○○共同意圖為自己不法所有，以強暴、脅迫致使不能抗拒而使人交付財物未遂，
處有期徒刑肆年，菜刀壹把沒收。
丙○○部分公訴不受理。
    事  實
一、緣戊○○於民國（下同）八十六年四月三日，至台北縣蘆洲市○○路一Ｏ一巷三
    號四樓甲○○家中與己○○及其他不詳人士玩賭四色牌，戊○○賭輸新台幣（下
    同）十萬零七千元，積欠未還。嗣戊○○將當日賭博間發現四色牌中多一張「兵
    」牌之事告知其兄丁○○，丁○○又轉知庚○○，彼等因而認甲○○與己○○有
    詐賭之嫌。八十六年四月八日晚上十一時許，己○○因接獲丁○○妻李春鳳電話
    通知，前往台北縣蘆洲市○○○路一八五巷六弄二十八號丁○○經營之「阿邱檳
    榔攤」收取戊○○積欠之上開賭債並澄清詐賭之事時，丁○○及在場之庚○○向
    己○○抗議其有詐賭之嫌，要求己○○通知甲○○出面解決，己○○先諉稱甲○○不在家，繼復稱其未攜帶甲○○之電話，庚○○即令己○○暫於該處等候，且
    囑李春鳳電話聯絡戊○○至上開檳榔攤，旋由戊○○前往甲○○住處告知前來該
    檳榔攤解決賭債之事，甲○○於當日晚間十一時三十分許，自行搭乘友人陳添貴
    駕駛之汽車前往上開檳榔攤，甫扺該處，陳添貴即行離去，庚○○旋令戊○○前
    往台北市○○○路附近某檳榔攤，向該處之人表示「阿銘」需要幫忙，隨後有六
    名不詳姓名之成年男子隨同戊○○前來「阿邱檳榔攤」，庚○○乃與丁○○、戊○○及該六不詳姓名者，共同意圖為自己不法之所有，由庚○○向甲○○、己○○宣稱彼等詐賭，其受丁○○委託出面處理此事，要求彼等給付新台幣（下同）
    一百零三萬元解決，己○○、甲○○不從且否認有詐賭情事，乃由庚○○與該六
    位不詳姓名者，分別徒手或持椅子、或取走甲○○之大哥大電話持以圍毆己○○
    、甲○○，庚○○並與上開不詳姓名者中之二位將己○○帶至該檳榔攤後之空地
    ，再次要其坦承詐賭及付款，己○○仍不從，庚○○即與該不詳姓名者中之一位
    共同繼續圍毆己○○，旋將己○○帶回上開檳榔攤，另由上開不詳姓名者中三人
    ，將甲○○帶至該空地，其中一不詳姓名者並至該檳榔攤之廚房內取出丁○○所
    有之菜刀，持以抵住甲○○頸部，脅迫其付款，並恫稱如不從，將砍其一手一腳
    或予以槍殺等語，庚○○復自動降低須索之金額為己○○、甲○○各五十萬元，
    並恫稱若不付款，將以澆汽油放火之方式予以殺害等語，致己○○、甲○○不能
    抗拒，惟因未攜款在身，而未付款。適原搭載甲○○前往「阿邱檳榔攤」旋已離
    去之陳添貴因恐生事端，以大哥大電話與甲○○聯絡，甲○○即於電話中告知須
    付款五十萬元給付與庚○○等人，委託陳添貴代為為籌款，嗣因一時無法籌得款
    項，該三名不詳姓名者，再度圍毆甲○○，甲○○本擬脫逃，卻因體力不支倒地
    ，遭該等不詳姓名者追及繼行毆打，嗣甲○○見僅一不詳姓名者在旁，始趁隙逃
    離該處。另庚○○及上開不詳姓名者中二位，見己○○一時無法付款，乃延續上
    開共同強盜取財之犯意聯絡，由該二不詳姓名者分由左右將己○○強拉至其本人
    所有之ＫＩ─四六六七號小客車上，由該不詳名者中一位駕車於台北市繞行，而
    以強暴之方法剝奪己○○之行動自由；戊○○不知己○○已遭強拉上開，於該檳
    榔攤守候至時近翌日凌晨二時許，見庚○○、丁○○及上開六名不詳姓名者均已
    他去，乃逕行離去，終未得財。上開二不詳姓名者搭載己○○繞行途中，曾要求
    己○○典當該車，惟因欠缺車籍資料而未果，該二不詳姓名者仍續向催索款項，
    己○○因甫受毆打、恫嚇已無法抗拒，乃以行動電話向李春鳳借票未果，該二不
    詳姓名者，則藉該電話聯絡庚○○，丁○○亦延續上開共同犯意之聯絡，隨同庚○○前往台北縣三重市○○道搭乘上開小客車與該二不詳姓名者會合，隨即趁己○○仍無法抗拒之際，由該等不詳姓名者將其載至台北市○○路大鼎當舖典當其
    所有之手錶，得款六萬元，悉數取走。嗣丁○○先行返回「阿邱檳榔攤」查探狀
    況，經回報尚無人報警，該二不詳姓名者亦陸續在台北市○○街下車，由庚○○
    繼續駕車將己○○載返「阿邱檳榔攤」，時已翌日即九日凌晨二時許，丁○○亦
    在場，即由庚○○利用己○○甫遭上開毆打、恫嚇及強拉其上車繞行台北市等一
    連串強暴脅迫之對待行為，且面對庚○○、丁○○二人勢眾，仍處於無法抗拒之
    情況下，再次向己○○恫稱須書立承認詐賭及放棄賭債之承諾書，否則將予「填
    井」等語，迫使己○○書立承認詐賭騙取一百零三萬元，並放棄賭債十萬零七千
    元之承諾書交付庚○○，同時限令己○○當日下午五時先付二十萬元，餘款三日
    內付清，庚○○且扣留己○○所有上開小客車，始任由己○○離去。二日後，於
    同年四月十日晚上八時許，己○○、甲○○復至「阿邱檳榔攤」與庚○○、丁○○、戊○○談付款之事，甲○○以未能籌足款項為由，央求減為三十萬元未果，
    庚○○、丁○○、戊○○復共同意圖為自己不法之所有，由庚○○對己○○、甲○○二人恫稱須各付款五十萬元，否則其持有長短槍，若不付款，將射擊彼等十
    槍等語，使己○○、甲○○二人雖未至不能抗拒，惟已心生畏懼，嗣己○○、甲○○尚未付款，旋經據報前來之警員當場查獲，並扣得丁○○所有之上開菜刀一
    把。
二、案經己○○、甲○○訴由台北縣警察局三重分局報請台灣板橋地方法院檢察署檢
    察官偵查起訴。
    理  由
一、訊據被告庚○○、丁○○固均矢口否認有何盜匪、妨害自由及恐嚇取財未遂之犯
    行，上訴人即被告戊○○亦矢口否認有何盜匪未遂及恐嚇取財之犯行，庚○○辯
    稱未曾以毆打施暴及脅迫之手段，向告訴人己○○、甲○○索取一百零三萬元，
    八十六年四月八日晚上在「阿邱檳榔攤」，係因甲○○陳稱玩賭四色牌時，出現
    五支「兵」牌係常有之事，雙方始起爭執，甲○○自行表示願給付五十萬元，並
    要求己○○負責其中二十五萬元，其因而認己○○亦與詐賭有關，始腳踢己○○
    ，惟未曾毆打甲○○或持刀扺住其頸部，當天亦未曾限制告訴人等之行動自由，
    否則甲○○豈有自行逃逸之可能；繼己○○遭不詳姓名者強拉上車，其並不知情
    ，己○○典當手錶得款六萬元，非由其取得，嗣同年四月九日凌晨己○○書立承
    諾書係出於自願，非受其強迫，雖形式上書明一百零三萬，惟實際上被告並無向
    其索取該款項之意，僅欲抵銷十萬七千元之賭債，並請己○○包個紅包即可，另
    己○○應允當日下午先付二十萬元亦係出於自願，又其未曾將己○○之上開小客
    車駛離原停放之地點，並無扣留該車之情事；至同年四月十日係告訴人等自行要
    約前來商談付款之事，其間其並未出言恐嚇，應非恐嚇取財云云。丁○○則辯稱
    其與己○○係交往二十餘年之朋友，八十六年四月八日在「阿邱檳榔攤」內，毆
    打告訴人等之不詳姓名者均係庚○○找來，與其素不相識，庚○○毆打己○○，
    不詳姓名者衝入其廚房內拿取菜刀時，其均曾勸阻，惟無效果；繼己○○遭不詳
    姓名者強拉上車，其並不知情，嗣因恐該等不詳姓名者對己○○不利，乃隨同庚○○前往搭乘上開小車，汽車行進中，其多次詢問將前往何處，卻遭該二不詳姓
    名者恐嚇不得過問，途經台北市○○路時，其被留置車內，無法下車，不知己○○被押往當舖典當手錶，嗣車行至台北市○○○路時，其即被迫先行下車；同年
    四月九日凌晨，係己○○自願賠償二十萬元，嗣己○○以電話詢問可否取回汽車
    時，其亦告知己○○可自行取回，並未強行扣留；同年四月十日告訴人等前來商
    談付款之事時，其與丙○○甫到場，警察即前來查獲，其並未恐嚇取財云云。另
    戊○○亦辯稱八十七年四月八日，己○○與庚○○在「阿邱檳榔攤」洽商解決賭
    債之初，其並未參與，經其嫂通知，其始前往該檳榔攤，嗣因見甲○○偕同多人
    到場，其乃依庚○○指示邀集上開不詳姓名者前來，旋其本欲離去，惟不詳姓名
    者中一人恫稱任何人均不得離開，其因而續留該處迄翌日凌晨二時方離去，實則
    其並未因玩賭時，出現五支「兵」牌之事，與己○○結怨，其雖曾告知胞兄丁○○五支「兵」牌一事，惟並未告知庚○○，故其係事後始知庚○○等利用其與告
    訴人賭博之事向告訴人索財，事前純然不知，尤不知己○○遭強押前往典當手錶
    及被迫書立承認詐賭之承諾書；至同年四月十日係告訴人主動前來「阿邱檳榔攤
    」解決付款之事，其未恐嚇取財云云。惟：
  （一）查前揭犯罪事實，迭據告訴人等於警訊及偵審中指訴綦詳，並有卷附之典當
        手錶當票、己○○自台北縣警察局三重分局領回上開小客車之贓物領據、承
        諾書、甲○○診斷證明書（見偵查卷第二八、二九、三一、六０頁）及扣案
        之菜刀一把可佐。
  （二）質之被告庚○○於警訊、偵審中先後坦承因認一百零三萬元係告訴人詐賭所
        得，故準備毆打告訴人，八十六年四月八日確囑戊○○前往邀集上開六名不
        詳姓名者前來「阿邱檳榔攤」，當天其已事先與丁○○約妥丁○○一打暗號
        即動手毆人，其本人亦曾毆打腳踢告訴人己○○，另甲○○則係遭該不詳姓
        名者毆打等語（見偵查卷第四頁背面、第三八頁背面、第七七頁正面、原審
        卷第一三一頁背面、第一七五頁正面）；被告丁○○於警訊中亦自承因其胞
        弟戊○○與告訴人等賭博輸錢，懷疑告訴人等詐賭而告庚○○，庚○○乃起
        意向告訴人等勒索一百零三萬元，八十六年四月八日其與庚○○、戊○○及
        庚○○找來之不詳姓名者共同於「阿邱檳榔攤」內以恐嚇、毆打之方式向告
        訴人等索財，當天庚○○及該等不詳姓名者均動手毆打告訴人等，庚○○並
        令甲○○以電話向友人籌款等情（見偵查卷第十頁正、背面、第十一頁正、
        背面）；被告戊○○於警訊中亦供承八十六年四月八日依庚○○指示邀集上
        開不詳姓名者六人前來「阿邱檳榔攤」，當天庚○○確毆打己○○，該等不
        詳姓名者則恐嚇告訴人等，並持刀抵住甲○○頸部及持椅子毆打甲○○等情
        （見偵查卷第十四頁正、背面、第十五頁正面），被告等所供核與告訴人之
        指訴相符，殊足佐證告訴人指被告等於八十六年四月八日確因認告訴人等詐
        賭，藉端邀集上開六不詳姓名者共同以圍毆、恐嚇之方式向告訴人等索取一
        百零三萬元一節非虛。而戊○○與告訴人等賭博僅輸欠十萬七千元，另庚○○雖辯稱其曾投資參與告訴人等主持之賭博云云，惟其於偵查中先稱其輸約
        五十萬元云云，嗣復自陳投資一萬餘元，交由丁○○玩賭，因甲○○詐賭而
        賭輸云云（見偵查卷第三八頁背面、第七六頁正面），先後所言因賭博所虧
        失之金額出入甚大，已顯不足採，況縱屬實，依其所述虧失之金額至多亦僅
        五十餘萬元，惟被告庚○○、丁○○、戊○○竟向告訴人等索財多達一百零
        三萬元，自動減額後亦告訴人二人各五十萬元，合計一百萬元，顯已逾戊○○與庚○○自稱之賭博虧失之金額，是彼等有不法所有之意圖甚明。又庚○○與上開六不詳姓名者於前揭時地，恃眾共同圍毆告訴人二人，其中一不詳
        姓名者並衝入丁○○廚房內取出菜刀，抵住甲○○頸部，同時出言恫嚇將予
        殺害云云，客觀上已致使告訴人不能抗拒之地步，灼然甚明。雖被告丁○○
        、戊○○均辯稱八十六年四月八日在「阿邱檳榔攤」內，彼等均未曾動手毆
        打告訴人，戊○○另辯稱因見甲○○偕同多人到場，始依庚○○指示邀集上
        開不詳姓名者前來云云，丁○○並辯稱其極力勸阻庚○○等人圍毆及取刀而
        無效果云云，證人李春鳳固亦附和彼等所言證稱當天因甲○○偕同多人到場
        ，庚○○乃囑戊○○糾合不詳姓名者前來，另丁○○亦確在旁勸架云云，惟
        證人李春鳳與丁○○誼屬夫妻，所言難免迴護，上開證言本不足採為有利於
        丁○○、戊○○之證據，且本案肇因於戊○○與告訴人賭博時發現多一張「
        兵」牌，經戊○○告知丁○○再輾轉告知庚○○，彼等因而懷疑告訴人詐賭
        ，八十六年四月八日當天，係由戊○○前往通知甲○○前來「阿邱檳榔攤」
        及依庚○○指示前往邀集上開不詳姓名者到場，是劉氏兄弟就當天告訴人等
        齊聚該處與庚○○邀集該等不詳姓名者前來，所為何事，自不容諉為不知，
        繼庚○○與該等不詳姓名者圍毆施暴、恐嚇並持刀脅迫告訴人等給付一百零
        三萬元，亦為劉氏兄弟在場親眼目睹，均詳如前述，而庚○○等人圍毆告訴
        人等及至廚房取刀時，丁○○、戊○○均未曾勸阻，甚而仍在旁叫囂甲○○
        回吐詐賭所得款項等情，亦分據己○○、甲○○陳明（見原審卷第一五二背
        面、一五三頁背面），另甲○○前往「阿邱檳榔攤」時，因係搭乘友人便車
        ，固有友人同行，惟嗣該友人等均即離去，未曾逗留，僅甲○○及一綽號「
        西裝」之人在場，亦據證人陳添貴於偵查中及被告庚○○於原審中陳明（見
        偵查卷第二六頁背面、原審卷第一三０頁背面），是丁○○勸架及戊○○見
        甲○○率眾到場，始糾集多人前來支援之說均顯不足採；況丁○○、戊○○
        苟不同意庚○○為彼等出面，以詐賭為由，向告訴人索款，於勸阻無效之際
        ，儘可委由當時亦在旁之丁○○妻李春鳳迅以電話報警，乃彼等未此之為，
        若謂彼二人與庚○○等人無犯意之聯絡，毋庸令負共犯之責，寧為事理之平
        ？
  （三）次查上開不詳姓名者中二人，將己○○強拉至其所有小客車上之前，已事先
        告知庚○○，並留下聯絡之電話等情，業據證人李春鳳於原審證述明確（見
        原審卷第一八八頁正面），足徵庚○○已知悉己○○遭強拉上車於事前。俟
        該二不詳姓名者與庚○○聯絡後，庚○○即偕同丁○○上車會合，旋同車將
        己○○載往當舖典當手錶，嗣丁○○並中途下車等情，亦為庚○○、丁○○
        所自承（見偵查卷第六頁正面、背面、第十一頁正面、原審卷第一三五頁正
        面），而丁○○中途下車係為先行返回「阿邱檳榔攤」查探狀況，經丁○○
        回報尚無人報警後，該二不詳姓名者即下車離去，由庚○○駕車搭載己○○
        返回該檳榔攤等情，亦經庚○○及告訴人己○○分別陳明（見偵查卷第六頁
        正面、第一七頁正面），是丁○○縱於己○○遭不詳姓名者強拉上車之初，
      並不知情，惟其嗣於不詳姓名者聯絡庚○○，而隨同庚○○上車與該不詳姓
        名者會合之時，亦已知悉，則自其於該等不詳姓名者強拉己○○上車，搭載
        己○○繞行台北市之行為尚繼續中，即隨同庚○○上車與該等不詳姓名者會
        合並同車至台北市○○路鼎大當舖典當手錶，嗣且先行返回該檳榔攤查探狀
        況，以便向庚○○示警而利其載己○○返回等情觀之，庚○○、丁○○所辯
        就己○○遭該等不詳姓名者強拉上車至當舖典當手錶並取走所得款項一事，
        不知情亦未參與云云，顯無可採，彼等與該等不詳姓名者有犯意聯絡，及行
        為分擔，應負共犯之責。繼庚○○於八十六年四月九日凌晨二時許在「阿邱
        檳榔攤」內，利用己○○甫遭上開毆打、恫嚇及強拉其上車繞行台北市等一
        連串強暴脅迫之對待行為，且面對庚○○、丁○○二人勢眾，仍處於無法抗
        拒之情況下，再次向己○○恫稱須書立承認詐賭及放棄賭債之承諾書，否則
        將予「填井」等語，迫使己○○書立承認詐賭騙取一百零三萬元，並放棄賭
        債十萬零七千元之承諾書交付庚○○，同時令其應允當日下午五時須先付二
        十萬元，餘款三日內付清等情，已據己○○指訴甚詳，己○○書立承諾書時
        ，丁○○亦在場一節，亦據庚○○供述無訛，且為丁○○所自承，核與證人
        即當日凌晨適路過該檳榔攤之黃樂證述情節相符（見偵查卷第八一頁正面、
        原審卷第七四頁正面、本院卷第六七背面），雖庚○○、丁○○均否認行強
        ，丁○○並辯稱曾利用庚○○如廁時，告知己○○勿理會庚○○之要求云云
        ，惟為己○○所否認，且衡情己○○實未積欠彼等二人任何債務，苟非出於
        庚○○等之強脅至未能抗拒，又苟丁○○確曾對其表露支援之意，勸其毋庸
        理會庚○○之要求，己○○豈有自願書立承諾書，承認詐賭並放棄十萬七千
        元賭債之可能，又丁○○若確對庚○○所為未能苟同，又何須先行返回「阿
        邱檳榔攤」為其探查現況，確定安全無虞後並予回報，是己○○係受庚○○
        等強迫始書立該承諾書，而丁○○就此亦確與庚○○有共同犯意之聯絡，洵
        無疑義。至被告戊○○已堅決否認知情並參與庚○○、丁○○強拉己○○上
        車、典當手錶並取走所得款項及迫其書立承諾書之犯行，依告訴人之指訴，
        其既非強拉己○○上車之人，且自始至終未曾搭乘上開小客車或於己○○書
        立承諾書時在場或參與此部分之行為，該等不詳姓名者強拉己○○上車後所
        為之行，自非其所能預料，且亦查無任何證據足資明其就此部分行為與庚○○、丁○○間有犯意聯絡，是戊○○就被告庚○○、丁○○及上開六不詳姓
        名者於八十六年四月八日共同以圍毆、恐嚇之方式向告訴人等索取一百零三
        萬元之犯行，固應負共犯之責，惟庚○○、丁○○延續原共同強盜取財之犯
        意，強拉己○○上車、典當手錶並取走所得款項及迫其書立承諾書之犯行，
        應已超過原與戊○○共同犯意聯絡之範圍，戊○○就此部分，既無犯意聯絡
        ，亦未分擔任何行為，自難令負共犯之責。
  （四）再查八十六年四月十日，在「阿邱檳榔攤」內，告訴人等與庚○○、丁○○
        、戊○○等人商談付款之事時，庚○○對告訴人恫稱須各付款五十萬元，否
        則其持有長、短槍，將射擊彼等十槍等語一節，除分據告訴人等陳明外，並
        經丁○○、戊○○坦承於上開時地在場（見偵查卷第一一頁背面、第一三頁
        正面），且戊○○亦陳明確聽聞庚○○對告訴人等恫稱其擁有長、短槍，將
        對告訴人等射擊十槍等語（見偵查卷第一五頁正面），均足資佐證告訴人此
        部分指訴堪以憑信，而戊○○係積欠己○○賭債之人，丁○○則係委請庚○○出面處理該筆賭債之人，已如前述，彼等且均在場，並聽聞庚○○對告訴
        人等出言恫嚇，當場亦未為任何反對或異議之表示，即難謂與庚○○無犯意
        之聯絡。
  （五）末查告訴人等雖均指八十六年四月十日，告訴人等前往「阿邱檳榔攤」商談
        付款之事，遭庚○○出言恫嚇時，被告丙○○亦在旁幫腔，稱如不付款，即
        予開槍云云，惟此僅係告訴人等片面指訴，本難據以為認定丙○○參與此部
        分犯行之證據，且證人李春鳳亦陳稱當天丙○○係事後始到場，坐於該檳榔
        攤旁其本人經營之麵攤上喝酒，因距離甚遠，固未能聞見其曾所言為何事等
        語，而證人黃樂亦證稱丙○○確於該檳榔攤經營麵攤（見原審卷第七五頁背
        面、第一八九頁正、背面），是丙○○之麵攤既設於「阿邱檳榔攤」旁，且
        其與本案之賭債全然無關，同年四月八日、九日之犯行，其亦未曾參與，其
        所辯當天並非無端至該處參與商談其餘被告等與告訴人間之賭債糾葛，而係
        酒後前往該處收拾其麵攤，適聽聞被告等言及告訴人詐賭，始稱詐賭竟敢前
    往要債等語，旋警察即前來查獲一節，尚堪採信，自難據此遽認其與其餘被
        告等間，有何犯意聯絡及行為分擔，從而丙○○應非此部分恐嚇取財未遂犯
        行之共犯。
    綜上所述，被告庚○○、丁○○強盜取財、妨害自由及恐嚇取財未遂，戊○○強
    盜取財未遂與恐嚇取財未遂之犯行，均堪認定。
二、核被告等所為，庚○○、丁○○、戊○○於八十六年四月八日晚上、同月九日凌
    晨向己○○、甲○○強盜取財部分，己○○已典當手錶交付所得款項，甲○○則
    未交付財物即行逃逸，是庚○○、丁○○係犯懲治盜匪條例第五條第一項第一款
    之強盜取財罪與同條第一項第一款、第二項之強盜取財未遂罪；戊○○則未至使
    告訴人等交付財即逕行離去，核係犯該條例第五條第一項第一款、第二項之強盜
    取財未遂罪，公訴意旨認戊○○此部分行為係犯同條第一項第一款之強盜取財既
    遂罪，容有未洽；告訴人等遭被告等施暴，己○○未提出診斷證明書等任何足以
    證明其被毆成傷之證據，甲○○雖提出診斷證明書以證明其因被毆打而左耳挫傷
    及瘀傷、右頂部頭皮下血腫、右下背部挫傷，惟此均僅為皮肉之輕傷，應係被告
    庚○○、丁○○、戊○○強強盜取財時對彼等施暴之當然結果，不另論以傷害罪
    。被告庚○○、丁○○強拉己○○上車，繞行台北市，並趁其不能抗拒之際，恫
    嚇強使其書立承諾書，妨害其行動自由部分，則另犯刑法第三百零二條第一項之
    妨害自由罪；被告庚○○、丁○○、戊○○於同月十日向告訴人等恐嚇取財部分
    ，係犯刑法第三百四十六條第一項、第三項之恐嚇取財未遂罪。公訴意旨認彼等
    此部分犯行已達於既遂，且係犯刑法第三百四十六條第二項之恐嚇得利罪，殊有
    未合，起訴法條應予變更。被告庚○○、丁○○就所犯對己○○強盜取財既遂、
    妨害自由等犯行，彼此間及與強拉己○○上車之二不詳姓名者間，庚○○、丁○○就所犯對甲○○強盜取財未遂之犯行，彼此間及與戊○○、上開六不詳姓名者
    間，就所犯恐嚇取財未遂之犯行，彼此間及與戊○○間，戊○○就其所犯對己○○強盜取財未遂之犯行，與庚○○、丁○○及上開六不詳姓名者間，均分別有犯
    意聯絡及行為擔，為共同正犯。庚○○、丁○○以一行為同時對己○○強盜取財
    既遂及對甲○○強盜取財未遂，為同種想像競合犯，應從較重之強盜取財既遂罪
    處斷，戊○○以一行為，同時對己○○、甲○○強盜取財未遂，亦係同種想像競
    合犯，應從一強盜取財未遂罪處斷；庚○○、丁○○強拉己○○上車，並駕車載
    其繞行台北市及迫使其書立承諾書均係妨害自由犯行之一部分，僅屬實質上一罪
    ；庚○○、丁○○、戊○○以一行為，同時同地對己○○、甲○○二人恐嚇取財
    未遂，亦係想像競合犯，均應從一恐嚇取財未遂罪處斷。庚○○、丁○○所犯強
    盜取財既遂、妨害自由及恐嚇取財未遂等罪間，戊○○所犯強盜取財未遂罪、恐
    嚇取財未遂等罪間，分別有方法及結果之牽連關係，為裁判上一罪，庚○○、丁○○應從較重之強盜取財既遂罪處斷，戊○○則從較重之強盜取財未遂罪處斷。
    戊○○強盜取財僅止於未遂，應依刑法第二十六條前段之規定，減輕其刑。
三、原審據以對被告等論罪科刑，原非無見，惟庚○○、丁○○、戊○○與上開六不
    詳姓名者於前揭時地，恃眾共同圍毆告訴人二人，其中一不詳姓名者並衝入丁○○廚房內取出菜刀，抵住甲○○，同時出言恫嚇將予殺害云云，客觀上已致使告
    訴人不能抗拒之地步，已詳述於前，原判決認尚未至使人不能抗拒之程度，卻未
    敘明據以認定之理由，已有未洽；又傷害罪係結果犯，須被害人已因而發生傷害
    之結果，始能成立，本案告訴人等遭被告等施暴，己○○未提出診斷證明書等任
    何足以證明其被毆成傷之證據，甲○○雖提出診斷證明書以證明其被毆而左耳挫
    傷及瘀傷、右頂部頭皮下血腫、右下背部挫傷，惟此均僅為皮肉之輕傷，係被告
    庚○○、丁○○、戊○○等強盜犯行施暴之結果，不另論罪，原判決於判決事實
    內未載明告訴人等各受有何種傷害，即逕於判決理由內認庚○○另犯傷害罪，亦
    有未合；再者丁○○、戊○○對庚○○上開犯行，亦分別各負共犯之責，均詳如
    前述，乃原判決不察，即遽而對丁○○、戊○○為無罪之諭知，顯有未當，檢察
    上訴意旨，執此指摘原判決不當，尚非無據，原判決關於被告庚○○、丁○○、
    戊○○部分既有上開可議之處，即無可維持，應由本院將彼等三人部分予以撤銷
    改判。爰審酌被告等之素行，本案彼等邀集不詳姓名者多人藉端以毆打施暴、出
    言恫嚇脅迫使人無法抗拒之手段，再三向告訴人索財一百零三萬元，惡性匪淺，
    且犯後均未坦承犯行，態度欠佳，尤以庚○○起意向告訴人等索財，且令戊○○
    前往邀集上開六不詳姓名者前來，恃眾強盜取財，並主導全案之進行，量刑自應
    較丁○○、戊○○為重及彼等犯罪之動機，所生之危害等一切情狀，分別量處庚○○有期徒刑七年六月、丁○○有期徒刑七年二月、戊○○有期徒刑四年。扣案
    之菜刀一把係丁○○所有，為其所自承（見偵查卷第一二頁正面、原審卷第一三
    五頁正面），且供本案犯罪所用，亦分據丁○○、己○○戊○○陳明（見偵查卷
    第十一頁背面、第十二頁正面、第二０頁正面、第二四頁背面），因併依法宣告
    沒收。至告訴人己○○遭強取之典當手錶所得款項，業經庚○○返還，有和解書
    、取回證書各一紙為證（見偵查卷第九二、一００頁），毋庸再行諭知發還；另
    己○○經扣留之上開小客車僅係遭暫予扣留，甲○○掉落之大哥大電話，亦係遭
    上開不詳姓名者取之持以毆打甲○○，尚無證據足資證明庚○○及不詳姓名者就
    該車及電話有不法所有意圖，本非告訴人等本案被強盜取財所失之財物，且該車
    業經己○○領回，大哥大電話亦由庚○○賠償甲○○損失，有領據及上開和解書
    可按（見偵查卷第二九、一００頁），自亦毋庸諭知發還，均附此指明。
四、又公訴意旨雖以本案被告丙○○亦應論處恐嚇取財既遂罪，惟查丙○○已於八十
    八年八月五日因病死亡，有死亡證明書一紙為憑（見本院卷第四八頁），依刑事
    訴訟法第三百零三條第五款，自應為不受理之諭知，原審未及審酌而對其仍為無
    罪之諭知，尚有未合，應由本院就此部分予以撤銷，另為諭知不受理之判決。
五、至公訴人認被告戊○○就告訴人己○○遭強押上車，至當舖典當手錶及被強迫書
    立承諾書等事實，亦應負共犯之責一節，查庚○○、丁○○此部分犯行已超過原
    彼等與戊○○共同犯意聯絡之範圍，戊○○就此部分與彼等既無犯意聯絡，亦未
    分擔任何行為，難令負共犯之責，已詳如前述，是戊○○此部分犯行，尚屬不能
    證明，惟公訴人認此部分與其前開論罪科刑部分，有裁判上一罪關係，爰不另為
    無罪之諭知，併此敘明。
據上論斷，應依刑事訴訟法第三百六十九條第一項、第三百六十四條、第三百零三條
第五款、第二百九十九條第一項前段、第三百條，懲治盜匪條例第五條第一項第一款
、第二項、第八條，刑法第二十八條、第三百零二條第一項、第三百四十六條第三項
、第一項、第二十六條前段、第五十五條、第三十八條第一項第二款，罰金罰鍰提高
標準條例第一條前段，判決判決如主文。
本案經檢察官張秋雲到庭執行職務。
中    華    民    國      八十九      年      一      月      十一      日
                              臺灣高等法院刑事第十六庭
                          審判長法  官  許  增  男
                                        法  官  黃  鴻  昌
                                        法  官  蔡  彩  貞
右正本證明與原本無異。
如不服本判決應於收受送達後十日內向本院提出上訴書狀，其未敘述上訴之理由者並
得於提起上訴後十日內向本院補提理由書（均須按他造當事人之人數附繕本）。
                                        書記官  張  淑  芬
中    華    民    國    八十九    年      一        月      十七        日


司法院資訊處製作；財團法人民間司法改革基金會備份。
